【裁判字號】    95,上易,67
【裁判日期】    950614
【裁判案由】    返還借款
【裁判全文】
臺灣高等法院民事判決                  95年度上易字第67號
上  訴  人  乙○○
訴訟代理人  甲○○
            丙○○
被  上訴人  葛瑞斯國際商行
法定代理人  丁○○（即韓湘琴、韓湘秦）
訴訟代理人  洪榮彬律師
            吳尚昆律師
上列當事人間返還借款事件，上訴人對於中華民國94年12月5 日
臺灣臺北地方法院94年度訴字第4642號第一審判決提起上訴，經
本院於95年6月7日言詞辯論終結，判決如下：
    主  文
上訴駁回。
第二審訴訟費用由上訴人負擔。
    事實及理由
一、上訴人主張：訴外人丁○○於民國（下同）84年7月31日積
    欠伊借款退票金額新台幣（下同）800,000元，已近10年之
    久，經伊聲請核發支付命令，原審法院以85年促字第19970
    號裁准並確定在案，伊持該支付命令暨確定證明書聲請對丁
    ○○強制執行，惟僅受償3,874元，原審法院乃發給債權憑
    證，嗣伊於93年間復持債權憑證聲請強制執行，丁○○為免
    遭強制執行，乃邀同被上訴人與伊達成和解，三方於93年12
    月8 日簽立和解契約書，伊為債權人，丁○○為債務人，被
    上訴人為連帶保證人，依該契約書第2條第2項、第3項及第4
    條規定，丁○○未依約按期清償款項時，所有債務視為全部
    到期，被上訴人與丁○○即應連帶給付原積欠款項（即原法
    院93執酉字第28608號及85執未字第13478號執行命令所述之
    本金、利息及執行費用），伊遂具狀撤回執行程序，被上訴
    人及丁○○復於94年4 月25日書立通知書，表示直接由美商
    亞洲美樂家有限公司台灣分公司（下稱美樂家公司）依和解
    契約書約定之償還辦法，撥付款項至上訴人指定之帳戶，依
    約償還積欠之債務。今丁○○未依約履行系爭和解契約，被
    上訴人自應負連帶保證責任。經核丁○○原積欠伊本金
    800,000元，已清償3,874元，惟伊支出執行費用4,281元，
    是原積欠款項應為800,407元（計算式：800,000元-3,874元
    +4,281元＝800,407元）。爰請求被上訴人給付800,407元，
    及其中796,126元部分自84年7月31日起至清償日止按年息6%
    計算之利息，其餘4,281元部分自支付命令送達翌日起至清
    償日止按年息5%計算之利息等語。
二、被上訴人辯稱：伊並未擔任丁○○之連帶保證人，僅有同意
    按月將丁○○之1/3薪水匯予上訴人，此經載明於和解契約
    書第2條「二、『債務人』同意由『葛瑞斯國際商行』於『
    美商亞洲美樂家有限公司台灣分公司』之帳戶，每月直接辦
    理扣款轉帳至『債權人』前述帳戶，『葛瑞斯國際商行』亦
    同意前述安排，並願通知『美商亞洲美樂家有限公司台灣分
    公司』辦理前述事項。」，且細審上訴人提出之和解契約書
    中，無論是在契約書最前頭或最末端之立和解契約書人欄位
    中，均無所謂「連帶保證人」，而全契約中出現「連帶保證
    人」名稱者，僅有隱藏在第4條第2項中之「連帶保證人」乙
    語，參以和解契約書最後立和解契約書人欄「葛瑞斯國際商
    行」部分，特別註明「僅就第2條內容同意」，而第2條內容
    無隻字片語提及連帶保證，足證被上訴人並未同意擔任系爭
    和解契約之「連帶保證人」。倘認系爭和解契約書內容用語
    ，可形式上推論被上訴人係連帶保證人，則因上訴人將「連
    帶保證人」隱藏在第4條第2項，顯係詐欺之行為，伊因不諳
    法律用語陷於錯誤，爰依民法第88條、第90條、第92條、第
    93條之規定，撤銷因出於錯誤或受詐欺所為之意思表示等語
    ，資為抗辯。
三、本件原審判決上訴人全部敗訴，上訴人提起上訴，聲明：（
    一）原判決廢棄。（二）被上訴人應給付上訴人800,407元
    ，及其中796,126元，自84年7月31日起至清償日止，按年息
    6%計算之利息；其餘4,281元部分自支付命令送達翌日起至
    清償日止，按年息5%計算之利息。（三）第一、二審訴訟費
    用均由被上訴人負擔。被上訴人答辯聲明：上訴駁回。
四、兩造不爭執之點：
（一）訴外人丁○○於84年7月31日積欠上訴人金額800,000元，
      經上訴人聲請核發支付命令，經原審法院以85年促字第
      19970號支付命令裁准並確定在案，上訴人持該支付命令
      暨確定證明書聲請對丁○○強制執行，惟僅受償3,874元
      ，原審法院乃發給債權憑證，有原審法院85年度促字第
      19970號支付命令、支付命令確定證明書、債權憑證為證
      （見原審促字卷第5-7頁）。
（二）上訴人於93年間復持債權憑證聲請強制執行，經丁○○、
      被上訴人與上訴人達成和解，於93年12月8 日訂立和解契
      約書，上訴人遂具狀撤回執行程序，此有和解契約書件在
      卷可稽（見原審促字卷第8-10頁）。
（三）被上訴人及丁○○於94年4 月25日書立通知書予美樂家公
      司，由美樂家公司直接撥付款項至上訴人指定之帳戶，依
      約償還積欠之債務，有通知書在卷可稽（見原審卷第40頁
      、本院卷第54頁）。
（四）被上訴人商行係由丁○○與端木惟順合夥組成，由丁○○
      擔任負責人，有合夥契約、營利事業登記抄本附卷可稽（
      見原審卷第23、29、30頁）。
（五）丁○○自94年8月12日起至95年1月23日，共計償還上訴人
      20,140元（見本院卷第35頁）。而丁○○每月於被上訴人
      商行之薪水1/3，目前由法院強制執行中（本院卷第44頁
      ）。
五、本件經依民事訴訟法第463條準用第270條之1第1項第3 款規
    定協議兩造簡化爭點，兩造同意就本院95年4 月28日準備程
    序期日簡化之爭點為主張及辯論如下（見本院卷第66頁反面
    ）：
（一）被上訴人在本件和解契約是否擔任連帶保證人？
（二）被上訴人是否只在丁○○未依和解契約所約定方式清償時
      ，代替丁○○履行清償債務？
六、法院判斷：
（一）被上訴人在本件和解契約並未擔任連帶保證：
   1、按數人負同一債務，明示對於債權人各負全部給付之責任
      者為連帶債務，無前項之明示時，連帶債務之成立，以法
      律有規定者為限，民法第272條定有明文。上訴人主張被
      上訴人應就訴外人丁○○之債務負連帶保証人之責任，法
      律既無明文規定，自應就兩造間有合意之有利事實負舉証
      証明之責。
   2、上訴人雖舉系爭和解契約為証，然查系爭和解契約書雖由
      兩造及丁○○共同簽訂，但於契約前言並未將被上訴人列
      名為連帶保証人，而被上訴人於契約末頁簽名時，亦未表
      明其為連帶保証人，至於和解契約之內容，僅於第2條第2
      項載稱：「『債務人』同意由『葛瑞斯國際商行』於『美
      商亞洲美樂家有限公司台灣分公司』之帳戶，每月直接辦
      理扣款轉帳至『債權人』前述帳戶，『葛瑞斯國際商行』
      亦同意前項安排，並願通知『美商亞洲美樂家有限公司台
      灣分公司』辦理前述事項。」，此項文義尚難解為係連帶
      保証之意。
   3、證人張志鵬（上訴人女婿）雖於本院證稱：「用葛瑞斯商
      行作保證是丁○○本人講的，要保證他有償還的能力，在
      和解書上有寫明葛瑞斯商行為保證人」等語（見本院卷第
      44頁反面），但綜觀和解契約並無明文載明被上訴人為保
      証人之文字，故其証言與系爭和解契內容並不符合。
   4、証人許進勝律師於本院固證稱：「當時在談的時候，丁○
      ○就等於是葛瑞斯商行，當時的意思就是葛瑞斯商行要保
      證清償和解書第2 條記載應給付的金額，當時丁○○的意
      思是葛瑞斯商行只要負責給付金錢，所以在簽名時才特別
      註明僅就第2 條同意。」（見本院卷第62頁反面），但證
      人許進勝針對被上訴人訴訟代理人詢問「如果當初有保證
      意思，為何沒有加註保證人的項目？」，表明：「當初是
      有這些字，只是後來雙方在協議時刪改的結果」等語在卷
      （見本院卷第62頁反面），顯然兩造在協議之際固有提及
      被上訴人擔任連帶保証人，但於簽立契約書時，業因被上
      訴人不同意，而加以刪改，故被上訴人於簽名時並表明僅
      就契約第2 條內容同意」等文義，顯然被上訴人並無擔任
      連帶保証人之合意，從而，尚難因和解契約第4條中仍有
      提及連帶保証人而認被上訴人有擔任連帶保証人之合意。
   5、至於被上訴人與丁○○於簽約後之94年4 月25日共同具名
      出具通知書予美樂家公司，該通知書之內容係通知美樂家
      公司直接撥付款項至上訴人所指定之帳戶（見原審卷第40
      頁），乃因丁○○在美樂家公司之合約係以被上訴人之名
      義所簽立，美樂家公司所給付之獎金、傭金是直接給付與
      被上訴人，再由被上訴人給付丁○○，丁○○個人未直接
      向美樂家公司領獎金及傭金等情，已據丁○○本人到庭陳
      明（見本院卷第66頁反面），是縱使被上訴人同意美樂家
      公司自伊之帳戶內直接撥款至上訴人之帳戶內，仍未明示
      由被上訴人就丁○○之系爭債務負連帶保証之責。
   6、上訴人雖主張被上訴人係丁○○所成立藉以逃避稅捐，故
      被上訴人與丁○○實為同一人，被上訴人應負連帶保證責
      任云云，惟被上訴人乃丁○○與訴外人端木惟順互約出資
      組成之合夥組織，由丁○○擔任負責人，此有營利事業登
      記抄本、合夥契約附卷足稽（見原審促字卷第19、20頁）
      ，是丁○○僅係被上訴人合夥事務執行人，在法律上非屬
      同一人格。丁○○係以被上訴人之名義與美樂家公司簽約
      領取收入，與丁○○本人之收入不同，至於丁○○此舉是
      否涉有故意逃漏稅捐之問題，與被上訴人是否明示擔任連
      帶保証人有別，故上訴人執此主張被上訴人即丁○○，應
      負連帶保證人責任，自非可取。
   7、綜上所述，被上訴人依系爭和解契約之文義僅就契約第2
      條第2項約定，同意由其設於美樂家公司之帳戶，每月直
      接辦理扣款給付上訴人，尚無明示擔任連帶保證人之意，
      自難認其應負有連帶保証之義務，應堪認定。
（二）被上訴人並無於丁○○未依和解契約所約定方式清償時，
      代替丁○○履行清償債務之義務：
      依據系爭和解契約書第4條固載稱「『債務人』未履行第2
      條所定之分期付款義，如其中任何一期未經『債權人』同
      意而到期不獲付款者，本和解契約視為解除。本和解契約
      經解除者，『債務人』及『連帶保證人』仍應以原積欠之
      款項，...，立即連帶給付予『債權人』，並應賠償『債
      權人』聲請強制執行之一程序費用。」（見原審促字卷第
      9頁），然被上訴人並無擔任連帶保證人之義務，已如上
      述，是被上訴人於丁○○未依和解契約所約定方式清償時
      ，自無須依上開約定代替丁○○履行清償債務之義務甚明
      。
七、綜上所述，上訴人依據連帶保證契約，請求被上訴人給付
    800,407元，及其中796,126元部分自84年7月31日起至清償
    日止按年息6%計算之利息；其餘4,281元部分自支付命令送
    達翌日起至清償日止，按年息5%計算之利息，為無理由。原
    法院所為其敗訴判決，經核於法尚無違誤；上訴意旨仍持陳
    詞指摘原判決不當，求予廢棄，為無理由，應予駁回。
八、本件事証已臻明確，兩造其餘攻擊防禦方法及未經援用之舉
    證，經本院詳加審酌後認與判決結果不生影響，爰不一一論
    駁，附此敘明。
據上論結，本件上訴為無理由，依民事訴訟法第449條第1項、第
78條，判決如主文。
中    華    民    國    95    年    6    月  14      日
                  民事第十四庭    審判長法  官  許正順
                                        法  官  鍾任賜
                                        法  官  張  蘭
正本係照原本作成。
不得上訴。
中    華    民    國    95    年    6     月    14    日
                                        書記官  應瑞霞


司法院資訊處製作；財團法人民間司法改革基金會備份。
